【裁判字號】    92,上,261
【裁判日期】    920909
【裁判案由】    確認管委會不存在等
【裁判全文】
臺灣高等法院民事判決                              九十二年度上字第二六一號
    上  訴  人    甲○○
    訴訟代理人    黃耀南
    被  上訴人    山水雲集公寓大廈管理委員會
    兼法定代理人  乙○○
右當事人間請求確認管委會不存在事件，上訴人對於中華民國九十一年十二月三十一
日臺灣板橋地方法院九十一年度訴字第一五二二號第一審判決提起上訴，本院判決如
左：
    主      文
上訴駁回。
第二審訴訟費用由上訴人負擔。
    事      實
甲、上訴人方面：
一、聲明：
  (一)原判決廢棄。
  (二)確認被上訴人山水雲集公寓大廈管理委員會不存在。
  (三)確認被上訴人乙○○為山水雲集公寓大廈管理委員會主任委員資格不存在。
  (四)被上訴人應山水雲集管理委會員及被上訴人乙○○應返還上訴人不當得利新台幣
    （下同）三萬七千元，及自起訴狀繕本送達翌日起至清償日止，按年息百分之五
    計算之利息。
二、陳述：除與原判決記載相同者，茲引用之外，補稱：
  (一)民國（下同）八十八年八月二十二日、八十九年六月十五日第一次、第二次區分
    所有權人會議，召集人周龍在並未依法於開會前以書面載明開會內容並通知各區
    分所有權人，且當天之區分所有權人會議僅有劉建興等八人開會，顯因人數不足
    而流會，亦未選任被上訴人乙○○為主任委員，此由證人陳君魁之證詞即知，故
    被上訴人山水雲集公寓大廈管理委員會並不存在。
  (二)被上訴人乙○○於臺灣板橋地方法院九十年度板簡調字第三○四號，雖曾提出八
    十九年六月十五日山水雲集公寓大廈區分所有權人會議記錄，證明其為被上訴人
    山水雲集公寓大廈管理委員會主任委員，惟查該次會議出席人數不足決議無效；
    而九十年度之區分所有權人會議並未開會，亦未改選主任委員，故被上訴人乙○
    ○自非主任委員。
  (三)再按公寓大廈管理條例未規定者，適用其他法令之規定，為該條例第一條第二項
    所明定。因公寓大廈區分所有權人會議性質近似社團法人之總會決議之性質，故
    區分所有權人會議之決議，其表決權之行使自應類推適用民法第五十二條第三項
    規定，即區分所有權人雖得以書面授權他人代理為之，但一人僅得代理區分所有
    權人一人。惟查，被上訴人山水雲集公寓大廈管理委員會九十一年度八月四日召
    開之第三屆區分所有權人會議，當日僅有十六戶親自出席，另有二十五戶委託他
    人代理出席，二十五戶中有二十二戶委託陳淑娟，而是時陳淑娟非區分所有權人
    不能為代理人，亦未出席區分所有權人會議，故當天會議因未達法定出席人數而
    流會，其決議無效，被上訴人乙○○顯非被上訴人山水雲集公寓大廈管理委員會
    主任委員。
  (四)被上訴人乙○○於九十一年八月二十七日始向陳淑娟購買台北縣土城市○○里○
    ○鄰○○○路一三七之六號五樓，於九十一年十月七日登記完成，故其自九十一
    年十月七日後始具區分所有權人資格，何能於九十一年十月七日前成為被上訴人
    山水雲集公寓大廈管理委員會主任委員。
  (五)如前所述，本件被上訴人山水雲集公寓大廈管理委員會未依法成立，無當事人資
    格，被上訴人乙○○亦不具主任委員之資格，被上訴人山水雲集公寓大廈管理委
    員會對於收費標準之訂定，復未經區分所有權人通過，其收受管理費於法無據。
    則上訴人於九十年六月六日交付之三萬七千元，致上訴人受有損害，被上訴人受
    有利益，其受有利益無法律上原因，被上訴人自應返還該不當得利。
三、證據：除援用第一審所提證據外，補提(一)緊急通知影本乙份、(二)九十一年八月四
    日開會暨簽到記錄影本乙份、(三)土地暨建築改良物所有權狀影本各乙紙、(四)房屋
    稅繳款書影本二份、(五)建物登記謄本暨異動索引影本乙份、(六)山水雲集公寓大廈
    管理委員會撤回起訴通知書影本乙紙、(七)支付命令乙紙、(八)收據影本乙紙為證，
    並聲請訊問證人陳君魁、陳淑娟。
乙、被上訴人方面：
一、聲明：駁回上訴。
二、陳述：除與原判決記載相同者，茲引用之外，補稱：
  (一)被上訴人山水雲集公寓大廈管理委員會，係周龍在前任主任委員向台北縣政府土
    城市公所於八十八年提出申請後核發，非被上訴人乙○○任內所為。
  (二)九十一年八月四日召開之區分所有權人大會，出席人數和委託書，共計四十人，
    已達法定人數，會中決議被上訴人乙○○為主任委員。
  (三)上訴人所繳交之三萬七千元已入帳，且公佈於大樓公佈欄處，並非入被上訴人乙
    ○○之私人帳戶。
三、證據：除援用第一審所提證據外，補提(一)公寓大廈管理組織報備證書影本乙紙、
    (二)九十一年八月四日會議記錄影本乙份、(三)九十一年六月收支明細影本乙份、(四)
    建物登記謄本乙份為證。
丙、本院依職權調閱臺灣板橋地方法院九十年度板簡調字第三○四號山水雲集公寓大
    廈管理委員會與甲○○間給付管理費事件全卷乙宗。
    理      由
一、本件上訴人起訴主張：被上訴人山水雲集公寓大廈管理委員會於八十八年八月二
    十二日召集人周龍在所召集之第一屆區分所有權人會議及八十九年六月十五日所
    召集之第二屆區分所有權人會議，均未於開會十五日前通知各區分所有權人，並
    均因未達法定出席人數而流會；且第一屆會議決議成立被上訴人山水雲集公寓大
    廈管理會員，第二屆會議選出被上訴人乙○○為該管理委員會主任委員亦不合法
    。被上訴人乙○○所召集於九十一年八月四日召開該大廈第三屆區分所有權人會
    議，當日僅有十六戶親自出席，另二十五戶中有二十二戶委託陳淑娟，與民法第
    五十二條第三項規定意旨有違，是時陳淑娟亦非區分所有權人不能為代理人，復
    未出席區分所有權人會議，當天顯未達法定出席人數而流會，其決議無效；又被
    上訴人乙○○自九十一年十月七日後始具區分所有權人資格，何能於九十一年十
    月七日前成為被上訴人山水雲集公寓大廈管理委員會主任委員。乃請求確認被告
    山水雲集公寓大廈管理委員會不存在，與確認被告乙○○為山水雲集公寓大廈管
    理委員會主任委員資格不存在。再者，被上訴人山水雲集公寓大廈管理委員會既
    未依法成立，無當事人資格，被上訴人乙○○亦不具主任委員之資格，對於收費
    標準之訂定，復未經區分所有權人通過，其收受管理費於法無據，則伊於九十年
    六月六日交付被上訴人三萬七千元，被上訴人受有不當得利，自應返還等語。
二、被上訴人則以：被上訴人山水雲集公寓大廈管理委員會已依法成立，並經向台北
    縣土城市公所報備核准，且被上訴人乙○○於九十一年八月四日經第三屆區分所
    有權人會議推選為主任委員，另上訴人繳交三萬七千元係管理費，非屬不當得利
    等語，資為抗辯。
三、上訴人主張其為山水雲集公寓大廈之區分所有權人，該大廈由周龍在於八十八年
    八月二十二日召開第一次區分所有權人會議，會中決議成立該大廈管理委員，又
    於八十九年六月十五日召開第二次區分所有權人會議，會中決議選任被上訴人乙
    ○○為該大廈管理委員會主任委員，被上訴人乙○○又於九十一年八月四日召開
    第三次區分所有權人會議及上開管理委員會會議，會議中決定管理費繳交事宜，
    上訴人已於九十年六月六日交付三萬七千元管理費等情，業據提出山水雲集大廈
    八十八年八月二十二日會議記錄（原審九十年板簡調字第七一頁至第七三頁），
    該大廈八十九年六月十五日會議記錄（同上卷第二四頁至第二六頁），該大廈九
    十一年八月四日會議記錄（本院卷第四○頁、第四一頁）在卷佐證，並經證人周
    龍在於原審證述（前揭調解卷第九○頁）綦詳，且為被上訴人所不爭執，堪信為
    真實。
四、上訴人主張山水雲集公寓大廈八十八年八月二十二日、八十九年六月十五日召集
    之會議，均未於開會十五日前通知各區分所有權人，並均因未達法定人數出席人
    數而流會，故各該會成立被上訴人即該大廈管理委員會及選任被上訴人乙○○為
    主任委員之資格均不存在等情，惟查：
  (一)按區分所有權人之決議，除本條例或規約另有約定外，應有區分所有權人過半數
    及其區分所有權比例合計過半數之出席，以出席人數過半數及其區分所有權比例
    占出席人數區分所有權合計過半數之同意行之；區分所有權人會議之決議，有關
    規約之訂定及變更，應有區分所有權人三分之二以上及其區分所有權比例合計三
    分之二以上之出席，以出席人數四分之三以上及其區分所有權比例占出席人數區
    分所有權四分之三以上之同意行之，觀之公寓大廈管理條例第二十九條第一項、
    第三十一條第一項規定甚明，惟此會議決議，如有瑕疵其效力如何，同上條例並
    無明文，依上條例第一條第二項規定，應適用其他法令規定。查公寓大廈區分所
    有權人會議，有類於社團法人之總會為意思機關，是區分所有權人會議其程序或
    決議有瑕疵時，自可類推適用民法第五十六條之規定。次按總會之召集程序或決
    議方法違反法令或章程時，社員得於三個月內請求撤銷其決議，但出席社員對於
    召集程序或決議方法未當場表示異議者，不在此限，總會決議之內容違反法令或
    章程者無效，民法第五十六條定有明文，依此如主張區分所有權人會議，出席人
    數不足法定人數，則係決議方法之違法，並非決議內容之違法（最高法院六十三
    年台上字第九六五號判例可資參照）。本件區分所有權人依上述規定，得於決議
    後三個月內請求法院撤銷其決議。
  (二)查山水雲集公寓大廈曾由該大廈區分所有權人周龍在於八十八年八月二十二日召
    開該大廈區分所有權人會議，決議成立被上訴人即該管理委員會及規約等事項，
    推選周龍在為該管理委員會主任委員，嗣於八十八年十月十六日向台北縣土城市
    公所報備，周龍在又於八十九年六月十五日召開該大廈年度即第二屆區分所有權
    人會議，決議改選被上訴人陳昌生為該委員會主任委員，並正式命名為被上訴人
    山水雲集大廈管理委員會，此有該委員會申請報備書、申請書檢查表、該大廈區
    分所有權基本資料、區分所有權人出席及領取章程附冊、區分所有權人名冊（前
    揭調解卷第四三頁至第五三頁）、台北縣土城市公所八十九年一月二十日北縣土
    民字第八九一○一二五號函（同上卷第四○頁、第四一頁）、前揭八十九年六月
    十五日該大廈會議記錄在卷足憑，姑不論周龍在前後二次召集區分所有權人會議
    是否未於開會前十五日以書面記明開會內容並通知區分所有權人，出席人數是否
    不足而流會，因上開會議召集程序及決議方法之瑕疵，依前揭說明，上訴人均應
    於各該會議決議後三個月內請求法院撤銷其決議，惟上訴人遲至九十一年六月二
    十五日始具狀為本件請求，此有其於前揭調解事件中所提起訴狀（原審卷第六一
    頁至第六三頁）在卷可攷，顯逾請求撤銷決議之除斥期間，其主張前述召集程序
    及決議方法違反法令，自非可採，所為請求，為無理由，自不應准許。
  (三)況該大廈八十八年八月二十二日區分所有權人會議，區分所有權人總數六十八人
    ，出席人數有五十人，五十人全部同意成立該大廈管理委員會，此有前揭出席及
    領取章程附冊及會議出席委託書（同上卷第五四頁至第五八頁）在卷佐證。而該
    大廈八十九年六月十五日管理委員會，亦有區分所有權人蔡榮華等人與會，此亦
    有該會議記錄附表（與會者簽到）在卷足憑。且證人周龍在證稱：「我是第一任
    主委，也是我向公所報備，開會時我有通知全體住戶，是我本人用平信方式寄出
    通知的，我都有照規定來做，第二次會議祇有改選主委，祇用公告方式：：」（
    同上卷第九○頁）；證人陳君魁亦證以：「：：管委會將開會通知貼在公告欄上
    ，我才知道要開會，八十八年八月二十二日開會，我到晚上八時三十分才去參加
    ：：」（本院卷第六七頁）；另一證人陳淑娟證述：「我搬去時就有管理委員會
    ，開會以貼公告方式，若人不在該大廈則會以寄信方式通知，八十八年八月二十
    二日開會有通知我：：」（同上卷第八一頁），以上證言互為參證，上開二次會
    議均有依法通知該大廈區分所有權人，亦無與會人數不足流會情形，上訴人空言
    主張，殊不足取。
五、上訴人又主張被上訴人該委員會於九十一年八月四日召集第三屆區分所有權人會
    議，由被上訴人乙○○出面召集，當日僅有十六戶親自出席，另二十五戶中有二
    十二戶委託陳淑娟，陳淑娟非區分所有權人，不能為代理人，被上訴人乙○○不
    具區分所有權人資格，該會議未達法定出席人數而流會，其決議無效，陳昌為該
    管理委員會主任委員資格不存在云云。惟查：
  (一)按公寓大廈之住戶非該專有部分之區分所有權人者，除本細則，區分所有權人會
    議之決議，或規約另有規定外，得選舉、推選或被選任、推選為管理委員、主任
    委員或管理負責人，為公寓大廈管理條例施行細則第十一條所明文規定。查被上
    訴人乙○○於九十一年十月十七日始取得台北縣土城市○○○路一三七之六號房
    、地所有權，成為該大廈區分所有權人，此有上開建物登記謄本（本院卷第七五
    頁、第七六頁）在卷足憑，並為被上訴人所不爭執，堪信為真實。被上訴人乙○
    ○於九十一年六月三十日時，因尚未成為該大廈區分所有權人，依公寓大廈管理
    條例第二十五條第一項、第三項規定，被上訴人乙○○固不得為該大廈區分所有
    權人會議之召集人，惟因其與其配偶即證人陳淑娟自八十三年間即共居該大廈一
    三七之六號五樓為住戶，此有該建物登記簿謄本（本院卷第八九頁至第九三頁）
    ，並經證人陳淑娟證述無訛（同上卷第八一頁），堪信為真，則被上訴人乙○○
    確為該大廈之住戶，尚無疑義，其於被選任為該大廈管理委員會主任委員時未具
    區分所有權人資格，依前揭規定，尚無礙於其為該大廈管理委員會主任委員資格
    之取得。
  (二)被上訴人該委員會於九十一年八月四日召集第三屆區分所有權人會議，並由被上
    訴人乙○○於九十一年六月三十日以書面通知該大廈全體區分所有權人，而於九
    十一年八月四日親自出席人數有十五戶，委託人數有二十五戶等情，業據提出該
    大廈區分所有權人會議通知暨委託書（原審卷第二九頁至第五二頁），該會議出
    席人員簽到表（同上卷第五三頁）、會議記錄（同上卷第五四頁、第五五頁）在
    卷可攷，上訴人雖主張該大廈區分所有權人江榮耀、梁郁常、李瑤卿有委任，但
    無代理人云云，惟證人陳淑娟證稱：「：：開會時管委會寫在通知上說那些人可
    以接受委任代理出席開會，所以有些人就會寫委託書委任我代理出席開會：：」
    （本院卷第八二頁），而前述三人確有具名委任，陳淑娟雖漏未在代理人欄上簽
    名，因上開委託書確為伊所提出，尚無礙於委任之效力，上開第三次區分所有權
    人會議召開及決議並無上訴人所指違背法令之情形，其主張該會議所為決議無效
    ，洵非可採。
六、上訴人末主張被上訴人乙○○不具該大廈管理委員會主任委員資格，關於住戶管
    理費之收費標準，未經區分所有權人會議通過，上訴人於九十年六月六日交付被
    上訴人該委員會三萬七千元屬不當得利云云。惟查：
  (一)按共同部分、約定共用部分之修繕、管理、維護，由管理負責人或管理委員會為
    之；其費用由公共基金支付或由區分所有權人按其共有之應有部分比例分擔之；
    但修繕費係因可歸責於區分所有權人之事由所致者，由該區分所有權人負擔，公
    寓大廈管理條例第十條第二項定有明文。
  (二)查上訴人因未繳管理費，經被上訴人該委員會向法院聲請核發支付命令催繳，上
    訴人乃於九十年六月六日交付三萬七千元予被上訴人該委員會，此有被上訴人所
    提山水雲集九十年十月收支明細（前揭調解卷第九頁、第一○頁）在卷可攷，並
    為兩造所不爭執，信屬實在。被上訴人該委員會無論係該大廈管理委員會之組織
    ，抑被上訴人乙○○為該委員會主任委員之身分，均合法存在，其收受上訴人所
    繳上開管理費，依前揭規定，自具法律上之原因，被上訴人該委員會、乙○○殊
    無不當得利之可言，上訴人遽為請求被上訴人返還上開管理費，洵屬無據，亦不
    應准許。
七、綜上所述，上訴人請求確認被上訴人山水雲集公寓大廈管理委員會不存在，及確
    認被上訴人乙○○為山水雲集公寓大廈管理委員會主任委員資格不存在，暨請求
    返還已繳管理費三萬七千元及其法定遲延利息，均為無理由，不應准許。原審為
    上訴人敗訴之判決，核無不合，上訴意旨指摘原判決不當，求予廢棄改判，為無
    理由，應予駁回。
八、兩造其餘攻擊防禦方法及其他未經援用之證據，經斟酌尚無礙於本院前述之認定
    ，無一一論究之必要。
九、據上論結，本件上訴為無理由，依民事訴訟法第四百四十九條第一項、第七十八
    條，判決如主文。
中      華      民      國    九十二    年      九      月      九      日
                              民事第十七庭
                                  審判長法  官  鄭  雅  萍
                                        法  官  吳  謀  焰
                                        法  官  許  文  章
正本係照原本作成。
如不服本判決，應於收受送達後二十日內向本院提出上訴書狀，其未表明上訴理由者
，應於提出上訴後二十日內向本院補提理由書狀（均須按他造當事人之人數附繕本）
上訴時應提出委任律師或具有律師資格之人之委任狀；委任有律師資格者，另應附具
律師資格證書及釋明委任人與受任人有民事訴訟法第四百六十六條之一第一項但書或
第二項（詳附註）所定關係之釋明文書影本。
中      華      民      國    九十二    年      九      月     十六     日
                                        書記官  陳  明  俐
附註：
民事訴訟法第四百六十六條之一（第一項、第二項）：
對於第二審判決上訴，上訴人應委任律師為訴訟代理人。但上訴人或其他法定代理人
具有律師資格者，不在此限。
上訴人之配偶、三親等內之血親、二親等內之姻親，或上訴人為法人、中央或地方機
關時，其所屬專任人員具有律師資格並經法院認為適當者，亦得為第三審訴訟代理人
。


司法院資訊處製作；財團法人民間司法改革基金會備份。
